【裁判字號】    90,判,297
【裁判日期】    900301
【裁判案由】    新型專利異議
【裁判全文】
最  高  行  政  法  院  判  決                      九十年度判字第二九七號
    原      告  台灣莫仕股份有限公司
    代  表  人  甲○○○
    訴訟代理人  樊貞松  律師
    訴訟代理人  王雲平  律師
    被      告  經濟部智慧財產局
    代  表  人  陳明邦
右當事人間因新型專利異議事件，原告不服行政院中華民國八十八年九月六日台八八
訴字第三三五二一號再訴願決定，提起行政訴訟。本院判決如左：
    主  文
原告之訴駁回。
訴訟費用由原告負擔。
    事  實
本件關係人鴻海精密工業股份有限公司於民國八十四年十月二十日以其「多埠式電連
接器框架組合」係插接於印刷電路板，包括框架本體，其上至少包含第一部分及第二
部分，分別位於框架本體之兩側；第一連接器裝置，可固接於第一部分，其中包含至
少一絕緣殼體及複數個穿設於絕緣殼體內的導電端子，每一導電端子之一部分露於絕
緣殼體之外，與印刷電路板達成電性連接；框架的第二部分為至少一凹入之凹室，可
收容任意的第二連接器裝置或印刷電路板之其它組件；扣持裝置，將框架本體固接於
印刷電路板等情，向被告申請新型專利，經被告編為第00000000號審查、再
審查，准予專利。公告期間，原告以本案申請前已有相同之構造公開於刊物，係運用
既有之技術或知識，而為熟習該項技術者所能輕易完成，未能增進功效，有違專利法
第九十七條、第九十八條第一項第一款及第二項規定云云，檢具美國第000000
0號專利案（以下稱引證案）專利公告影本及其中譯本，對之提起異議。案經被告審
查，為本案異議不成立之審定，發給八十七年十一月十一日（八七）台專（判）○四
○二四字第一三九四一六號專利異議審定書。原告不服，提起訴願、再訴願，遞遭決
定駁回，遂提起行政訴訟，茲摘兩造訴辯意旨如次：
原告起訴意旨略謂：一、再訴願決定之理由，誠令原告難以認同，按所提出之美國第
0000000號專利案（下稱引證案）之框架本體40、第一部分46、第二部分48、
第一連接器裝置12、絕緣殼體、導電端子26、凹室100、第二連接器裝置14及扣持裝
置88已完全的對應於本案之框架本體10、第一部分12、第二部分14、第一連接器裝置
60、絕緣殼體62、導電端子80、凹室26、第二連接器裝置90及扣持裝置40，且本案於
框架10的第二部分14設有至少一個以上凹入的凹室26，以收容任意的第二連接器裝置
90 ，與引證案於框架40的第二部分48設有至少一個以上凹入的凹室100，以收容任意
的第二連接器裝置14，兩者在技術手段上亦完全相同，本案之技術特徵已完全揭示於
引證案，完全是運用申請前既有之技術，毫無創新進步性可言，已足以證明本案不符
專利要件。二、原告欲再次加以強調，雖然本案以「可用以收容任意的第二連接裝置
，或印刷電路板上其它的組件於其中」等功能性界定該第二部分之凹室的空間結構，
此屬於一種機能請求項（means claim），為了防止機能請求項的濫用，若有「所涵
蓋的範圍過廣」及「範圍之界限不明確」兩種情況，則會被視為無效，本案該等功能
性的界定即有所涵蓋的範圍過廣及界限不明確的情況，故應視為無效。引證案框架本
體之第二部分的凹室內係形成有一足夠空間，亦可用以收容任意的第二連接器裝置，
或印刷電路板上其它的組件於其中，雖然原決定機關一再聲稱「本案於申請專利範圍
第一項獨立項已經定義第二部分之凹室可收容任意第二連接裝置，即已說明其橫向兩
側係開放之空間結構」的功能，但實際上本案框架本體之第二部分的凹室，亦具有高
度及深度的限制，任何的連接器及組件若尺寸較大則不可能設置於第二部分的凹室中
，故本案絕對不可能達到「可用以收容任意的第二連接器裝置，或印刷電路板上其它
的組件於其中」的功能，此點尚祈鈞院明鑑，勿再一意的偏袒被異議案。三、再者，
本案申請專利範圍第六項獨立項中界定有一分隔板延伸於該第二部分中，但該分隔板
的設置必定使得凹室的高度、深度及寬度受到限制，更是無法達到「可用以收容任意
的第二連接器裝置，或印刷電路板上其它的組件於其中」的功能，如此一來本案框架
本體之第二部分的凹室僅能收容兩個較小的第二連接器裝置，使用上受到較大的限制
，反觀引證案框架本體之第二部分的凹室中間未設分隔板，因此可自由選擇收容一個
較大的第二連接器裝置，或兩個較小的第二連接器裝置，使用上較不受限制，反而較
具有變化性，顯見本案以「可用以收容任意的第二連接器裝置，或印刷電路板上其它
的組件於其中」等功能的述來界定該第二部分的凹室，確有不當，且無法達到其訴
求的功能，顯然本案已不具有進步性，然原決定機關竟是非不分的硬稱「本案於申請
專利範圍第一項獨立項已經定義第二部分之凹室可收容任意第二連接裝置，即已說明
其橫向兩側係開放之空間結構」，此顯與事實相違，更是難以令原告誠服，明明引證
案中已揭露本案主要之技術內容，但原決定機關卻又一再敷衍原告，偏袒本案，此乃
一種極不負責的作法，教人如何得以心服。四、另，本案申請專利範圍第１項獨立項
中並未將分隔板列為必要構件，且其收容又不具有固接的關係，第二連接器與框架本
體為分離的狀態，不穩定性較高，且框架本體呈倒Ｌ型結構，並無法穩定置放，因此
在過錫爐時，框架本體容倒下，徒增操作的困難度，本案將連接器裝置與框架本體形
成散置狀態，不但不能達到其強調於電腦組裝流程中省略不必要的程序，可方便且順
利地將之與印刷電路板結合並焊接固定，節省人力與物力等功效，反倒有負面的效果
產生，且框架本體呈倒Ｌ型結構，難以穩固結合於電路板，當上方的第一連接器裝置
與對接連接器插拔施力於框架本體上時，導電端子下端則需承受較大的力矩，容易造
成導電端子下端彎曲、斷裂或脫離電路板等現象。為了使該框架本體能穩定的置放，
故本案在申請專利範圍第６項獨立項增設一分隔板，反觀引證案之框架本體呈Ｌ型結
構可穩定置放，不需再增設一分隔板用以配合框架本體固接於電路板上，顯然，本案
的設計，未具有功效增進，不具有進步性，雖然原決定機關辯稱「本案藉由扣持裝置
，可將框架本體固接於印刷電路板上，並無導致結構不穩定之情形」，然而扣持裝置
的設置係屬習知技術，已揭示於引證案中，亦非本案訴求的重點，且框架本體僅靠扣
持裝置的力量亦無法穩固的固接於印刷電路板上，尤其是本案僅設有一扣持裝置時，
框架本體更是無法穩固的固接於印刷電路板上。是以得知，本案與引證案之主要構成
及各構件均相同，且引證案功能優於本案，引證案應足以證明本案不具新穎性及進步
性。五、綜上論述，本案已明顯屬運用申請前既有之技術、知識顯而易知未能增進功
效，且申請前已見於刊物或已公開使用，被告及原決定機關未作客觀審查，顯屬不當
，故原告請求判決將原處分及訴願、再訴願決定均予撤銷等語。
被告答辯意旨略謂：一、起訴理由中所述引證案「於框架40的第二部分48設有至少一
個以上凹入之凹室100，以收容任意之第二連接器裝置14」顯與事實不合。引證案之
第二凹室之橫向二側設有側壁組件42、44，側壁組件之外側延設有凸部72，該凸部上
設有螺絲孔74，其該第二凹室只能用以收納及固定一橫向長度及螺孔均與其匹配之第
二電連接器，故其間之匹配性是單一規格者而非如本案之任意者。由此可知，本案之
技術特徵與引證案大異其趣，引證案亦非本案所必須運用之先前技術手段。二、本案
以可收容任意之第二連接裝置或印刷電路板上其它的組件於其中之內容界定第二部分
之凹室其使用「收容」而非「固定」，正好顯示該第二部分之凹室並非一尺寸規格單
一化之固接用空間，而是一在橫向兩側為開放之空間，並且未設置固定規格之固接用
構件如螺絲孔者；故上述本案之設定內容仍可合理地界定其應用之領域。三、本案之
設計即使在其第二部分中引入一分隔板，其第二部分在橫向兩側仍是一半開放空間，
仍可收容一橫向尺寸不受該電連接器框架之尺寸所限制之第二電連接器或印刷電路板
上之其它組件。四、在機構學之設計上，本案中之框架與印刷電路板之間形成良好之
固接機構應是顯然可達成者，該分隔板並非框架結構上一必然不可或缺之構件；況且
框架之第二部分之凹室內僅以收容而非固接另一電連接器，故框架之實際應力負載只
有第一部分之第一電連接器而已，甚至比引證案之應力負荷還小；故起訴書理由之論
點並非客觀。綜上所述，被告原處分並無違法，敬請判決駁回原告之訴等語。
    理  由
按稱新型者，謂對物品之形狀、構造或裝置之創作或改良，為專利法第九十七條所規
定。又公告中之新型，任何人認有違反專利法第九十七條至第九十九條規定而向專利
專責機關提起異議者，依同法第一百零二條第一項規定，除應備具異議書外，並應附
具證明文件；從而有無違反專利法規定之情事，依法應由異議人附具證據供查。本件
關係人鴻海精密工業股份有限公司於八十四年十月二十日以其「多埠式電連接器框架
組合」係插接於印刷電路板，包括框架本體，其上至包含第一部分及第二部分，分別
位於框架本體之兩側；第一連接器裝置，可固接於第一部分，其中包含至少一絕緣殼
體及複數個穿設於絕緣殼體內的導電端子，每一導電端子之一部分露於絕緣殼體之外
，與印刷電路板達成電性連接；框架的第二部分為至少一凹入之凹室，可收容任意的
第二連接器裝置或印刷電路板之其它組件；扣持裝置，將框架本體固接於印刷電路板
等情，向被告申請新型專利，經被告編為第00000000號審查、再審查，准予
專利。公告期間，原告以本案申請前已有相同之構造公開於刊物，係運用既有之技術
或知識，而為熟習該項技術者所能輕易完成，未能增進功效，有違專利法第九十七條
、第九十八條第一項第一款及第二項規定云云，檢具美國第0000000號專利案
（以下稱引證案）專利公告影本及其中譯本，對之提起異議。案經被告審查，以引證
案係用以固定具有預定橫向長度之上下電連接器，其對應之第二部分之橫向兩側組件
設有凸部，具有螺絲孔以固接橫向長度與其匹配之第二電連接器。本案之第二部分橫
向兩側係開放之空間，引證案之第二部分與本案在構形條件、設計目的及功效上均不
相同，不具有本案之特徵。本案無違專利法第九十七條、第九十八條第一項第一款及
第二項規定，乃為本案異議不成立之審定。原告不服，循序提起行政訴訟，其主張如
前揭事實欄所載。經查：(一)起訴理由中所述引證案「於框架的第二部分設有至少一個
以上凹入之凹室，以收容任意之第二連接器裝置」，顯與事實不合。引證案之第二凹
室之橫向二側設有側壁組件，側壁組件之外側延設有凸部，該凸部上設有螺絲孔，其
該第二凹室只能用以收納及固定一橫向長度及螺孔均與其匹配之第二電連接器，故其
間之匹配性是單一規格者而非如本案之任意者。由此可知，本案之技術特徵與引證案
大異其趣，引證案亦非本案所必須運用之先前技術手段。(二)本案以可收容任意之第二
連接裝置或印刷電路板上其它的組件於其中之內容界定第二部分之凹室其使用「收容
」而非「固定」，正好顯示該第二部分之凹室並非一尺寸規格單一化之固接用空間，
而是一在橫向兩側為開放之空間，並且未設置固定規格之固接用構件如螺絲孔者；故
上述本案之設定內容仍可合理地界定其應用之領域。又本案之設計即使在其第二部分
中引入一分隔板，其第二部分在橫向兩側仍是一半開放空間，仍可收容一橫向尺寸不
受該電連接器框架之尺寸所限制之第二電連接器或印刷電路板上之其它組件。(三)在機
構學之設計上，本案中之框架與印刷電路板之間形成良好之固接機構應是顯然可達成
者，該分隔板並非框架結構上一必然不可或缺之構件；況且框架之第二部分之凹室內
僅用以收容而非固接另一電連接器，故框架之實際應力負載只有第一部分之第一電連
接器而已，甚至比引證案之應力負荷還小；故起訴書理由之立論並非客觀。復查本件
於訴願、再訴願時，由經濟部先後二次送請財團法人工業技術研究院機械工業研究所
審查結果，亦認：引證案之須預先設定之固接電子元件之空間構造並未揭露如本案於
第二部分可收容任意電子元件而無須改變相關結合構造之特徵。又本案於獨立項範圍
已具體地界定其中之第二部分之凹室可用以收容任意的第二連接器裝置或印刷電路板
上之其它組件於其中，實際已涵蓋了其橫向兩側係開放之空間，且其技術內容已夠明
確，足以顯示其與引證案之差異。又本案之不同於引證案主要係在其已明確界定第二
部分之凹至可收容「任意」之第二連接器裝置，以功能性地界定其空間結構，而「收
容」或「固定」等定義，並非主要之關鍵所在。是本案難謂不具新穎性及進步性。此
有該所、２、１（八八）工研機審字第○一三五號、、６、８（八八）工研機審
字第○六八八號函暨所附審查意見書附於訴願卷可稽。此項專門學術研究機構所為之
審查，自具有鑑定之性質，其論述既屬客觀公正，自堪予採信。從而，被告所為本案
異議不成立之審定，及訴願、再訴願決定遞予維持，俱無違誤，原告起訴意旨，為無
理由應予駁回。
據上論結，本件原告之訴為無理由，爰依行政訴訟法施行法第二條、行政訴訟法第九
十八條第三項前段，判決如主文。
中    華    民    國     九十        年      三      月       一        日
                    最 高 行 政 法 院  第 三 庭
                                審 判 長 法  官      徐  樹  海
                                         法  官      吳  錦  龍
                                         法  官      高  啟  燦
                                         法  官      黃  合  文
                                         法  官      林  家  惠
右  正  本  證  明  與  原  本  無  異
                                         法院書記官  王  福  瀛
中    華    民    國     九十        年      三      月       二        日


司法院資訊處製作；財團法人民間司法改革基金會備份。
